臺北高等行政法院判決　　　　　　　　　　　　　　　九十年度訴字第四○五五號
　　　　　　　　　　　　　　　.
　　原　　　告　松青商業股份有限公司
　　代　表　人　甲○○
　　訴訟代理人　乙○○
　　被　　　告　台北市政府
　　代　表　人　丙○○市長）.
　　訴訟代理人　己○○
　　　　　　　　戊○○
右當事人間因違反電子遊戲場業管理條例事件，原告不服經濟部中華民國九十年三月
二十一日經（九○）訴字第九○○六三○五八三○號訴願決定，提起行政訴訟。本院
判決如左：
　　主  文
原告之訴駁回。
訴訟費用由原告負擔
　　事  實
壹、事實概要：
    緣原告經核准登記於台北市○○區○○路三九九號一樓及地下一樓設立「松青商
    業股份有限公司鵬程分公司（台北市○○區○○路三九九號一樓）」，從事超級
    市場之經營。於民國（下同）八十九年十月十七日，被告所屬建設局稽查人員查
    得原告於一樓店門口擺設抓娃娃機二台，供不特定人遊玩，認定有違反電子遊戲
    場業管理條例第十六條規定，被告爰依同條例第二十八條規定，以八十九年十二
    月四日府建商字第八九一○九三九九○○號函處原告新台幣壹拾萬元罰鍰，並命
    其於一星期內改善。原告不服，提起訴願，旋遭駁回，遂向本院提起行政訴訟。
貳、兩造聲明：
  一、原告聲明求為判決：
      原處分、訴願決定均撤銷。
  二、被告聲明求為判決：
      駁回原告之訴。
參、兩造之爭點：
    系爭機台究為「選物販賣機」或「電子遊戲機」？
  一、原告主張之理由：
    (一)原告為超級市場之經營而公司申請登記之營業項目有：自有剩餘攤位之出租業
      務。故原告將剩餘攤位出租予訴外人普瑞興業有限公司，設置選物販賣機係合
      法，並非如原處分及訴願決定所稱之違規營業。
    (二)原告僅有將剩餘攤位出租予普瑞興業有限公司之行為，選物販賣機之營運管理
      與收入皆由普瑞普瑞興業有限公司自己負責，與原告無涉。再者，出租時普瑞
      興業有限公司也提出經濟部認定之合法信函，證明該遊戲機非賭博電子遊戲機
      ，並就操作上認明只要依販售玩具禮品價格投入錢幣，就一定可抓選到該產品
      ，因此原告實已盡社會上一般經驗法則，詳查認定該遊戲機係合法可擺設之產
      品。
    (三)被告所屬稽查人員認定原告由普瑞興業有限公司提供設置之二台選物販賣機係
      電子遊戲機，其證據為何？如何認定？皆未向原告告知，亦未給予原告陳述意
      見之權利，僅依主觀認定及臆測：「‧‧‧沒有詢問業者，係為避免業者誆稱
      ；沒有實地打玩經驗，係因無公費配置‧‧‧」。其行為違反行政程序法，具
      有明顯瑕疵。
    (四)原告放置之二台選物販賣機販售之絨毛玩具，禮品皆有價格標示，皆在數拾元
      至二、三百元間，而提供消費者小額娛樂方式，且若依該價格投幣確係可以抓
      到該產品。非被告訴願答辯狀所載：「‧‧‧又本府稽查人員於稽查時，係從
      旁觀察打玩之顧客，故得知，該抓娃娃機每次投幣一○元‧‧‧」，顯然上述
      與選物販賣之操作不符，因選物販賣機所販售之商品價格皆超出一○元以上，
      以投幣一○元之錯誤操作而認定該選物販賣機係賭博性電子遊戲機，其主觀認
      定偏頗且不符證據法則。
  二、被告主張之理由：
    (一)依經濟部民國八十八年三月二十三日經（八八）商字第八八二○五六六○號函
      稱「抓娃娃機」係屬電子遊戲機之範疇，故須申請評鑑分類、查驗貼證；並放
      置於有合法登記之電子遊藝場營業。另查「選物販賣機」依經濟部八十九年六
      月二日經（八九）商字第八九二一○○一九號函及八十九年六月五日經（八九
      ）商字第八九二一○五五○號函稱業提經八十九年五月十一日經濟部電子遊戲
      機評鑑委員會第四十一次會議，決議為非屬電子遊戲機。由此可知，「抓娃娃
      機」與「選物販賣機」係不同屬性之機具，有關「抓娃娃機」與「選物販賣機
      」之區別，由上揭經濟部函檢送之說明書可予明辯。（「選物販賣機」與「抓
      娃娃機」外觀類同，惟其操作過程及結果不同，「選物販賣機」係由業者設定
      產品價格，消費者投足產品價格之金額，方可操控搖桿取物，〈如未取到物品
      ，消費者可繼續操作直到物品取出，無需再次投幣〉。是以「選物販賣機」並
      無射倖性行為，僅單純供自助選物販賣之用，與本案「抓娃娃機」之遊戲方式
      不同。）被告所屬稽查人員實地稽查時，均依據該等函示進行辨識。本案原告
      經營之鵬程分公司門口所擺設之機台確為「抓娃娃機」，稽查紀錄表上記載明
      確，據此所為之行政處分並無違誤。又被告所屬稽查人員於稽查時，係從旁觀
      察打玩之顧客，得知該抓娃娃機每次投幣一○元，投幣一次僅可抓一次，顧客
      若沒抓到東西遊戲便結束，亦即該機台具有射倖性（機率性）。綜上得知，該
      店門口擺設之機台為抓娃娃機而非選物販賣機。
    (二)原告前次訴願理由對於攤位出租事實隻字未提，僅直接針對機具的性質作抗辯
      ，原告說詞前後反覆，此主張之真實性頗值商榷。況且退萬步言，縱原告之主
      張為真實，亦不影響系爭處分之適法性，因原告將部分營業場所提供與他人寄
      放電子遊戲機營業，即屬違反電子遊戲場業管理條例第十六條之規定，至於原
      告究係無償提供場地與他人使用、或係有償出租場地、有無自他人之寄台行為
      中取得任何利益，皆不影響其應受電子遊戲場業管理條例第十六條規範之適用
      。
    (三)又原告訴稱被告之稽查人員未給予陳述意見機會，已嚴重違反行政程序法則乙
      節。查被告所屬稽查人員實地稽查時，均係依據前揭經濟部八十九年六月五日
      經（八九）商字第八九二一○五五○號等函示進行辨識。本案原告鵬程分公司
      門口所擺設之機台確為「抓娃娃機」，稽查紀錄表上記載明確（商業稽查紀錄
      表並經店長丁○○親自簽名具結無誤附卷可稽）。又被告所屬稽查人員於稽查
      時，認定該店門口擺設之機台為抓娃娃機，係依客觀上之消費者之消費行為來
      做此一判斷，並非原告所稱主觀臆測云云，原告對此顯有誤解。另原告所稱被
      告只是依其主觀認定並且用不符合法治觀念之臆測：「‧‧‧沒有詢問業者，
      係為避免業者誆稱；沒有實地打玩檢驗，係因並無公費配置‧‧」乙節；被告
      之訴願答辯書中並無此語，其主張自不足採信。
    (四)另原告訴稱被告以投幣一○元之錯誤操作而認定該選物販賣機係賭博性之電子
      遊戲機，其主觀認定偏頗且不符證據法則乙節。查依前述「選物販賣機」與「
      抓娃娃機」雖外觀類同，惟其操作過程及結果不同。再者，若真如原告所稱，
      其所擺設之機台，係選物販賣機，擺設並無不法，何以本府警察局松山分局再
      行實地會勘，查問寄檯公司，該機台已由寄檯公司收回？如無不法，自可據理
      力爭並繼續擺設存為證據。由此可知，業者與原告事前均知此為不法，緊急收
      回後，期以掩飾不法。坊間業者開發出與傳統抓娃娃機外觀類似之新型機具選
      物販賣機，其間之區分特徵，前者具射倖性，抓不到東西就遊戲結束；後者則
      否，必可抓得相當對價之物品。由於兩者之規範限制不同，被告進行商業稽查
      時，稽查人員均依經濟部部函示詳加分辨。本案稽查紀錄表上所載，確為無誤
      ，據此而為之處分，洵屬適法。
　　理  由
壹、按「非電子遊戲場業之其他營利事業，不得就其營業場所，供他人設置電子遊機
    營業。」、「違反第十六條規定者，處行為人新台幣十萬元以上五十萬元以下之
    罰鍰，並限期令其改善；屆期仍未改善者，按次連續處罰至其改善為止。」「本
    條例所稱電子遊戲機，指利用電、電子、電腦、機械或其他類似方式操縱，以產
    生或顯示聲光影像、圖案、動作之遊樂機具，或利用上述方式操縱鋼珠或鋼片發
    射之遊樂機具。但未具影像、圖案僅供兒童騎乘者不包括在內。」為電子遊戲場
    業管理條例第十六條、第二十八條及第四條第一項所明定。
貳、緣原告於台北市○○區○○路三九九號一樓及地下一樓設立「松青商業股份有限
    公司鵬程分公司」，從事超級市場之經營。於八十九年十月十七日，被告以其所
    屬建設局稽查人員查得原告於一樓店門口擺設抓娃娃機二台，供不特定人遊玩，
    認定原告有違反電子遊戲場業管理條例第十六條規定，爰依同條例第二十八條規
    定，作成科處原告新台幣壹拾萬元罰鍰及命其於一星期內改善之處分等情，此有
    台北市政府建設局商業稽查紀錄表及被告八十九年十二月四日府建商字第八九一
    ○九三九九○○號函為証，並為兩造所不爭執，堪認為實，原告不服遂循序提起
    本件訴訟。
參、本件原告起訴主張略謂：
  (一)原告係超級市場之經營‧‧‧原告之鵬程分公司出租剩餘攤位予普瑞興業有限公
    司設置選物販買機，‧‧‧而選物販賣機之營運管理、收入皆由業主自行負責，
    原告概無涉入。再者，出租時業主普瑞興業有限公司也提出經濟部認定之合法信
    函證明非賭博電子遊戲機。並就操作上認明只要依販售玩具禮品價格投入錢幣就
    一定可抓選到該產品，原告已盡社會上一般經驗法則而詳查認定‧‧‧。
  (二)被告之稽查人員所認定原告鵬程分公司由普瑞興業提供設置之二台選物販賣機係
    電子遊戲機，其證據為何？如何認定？皆未向原告鵬程分公司人員告知，亦未給
    予原告應有之法律陳述意見之權利。‧‧‧其行為已嚴重違反行政程序法則，具
    有明顯之瑕疵。
　(三)原告鵬程分公司放置之二台選物販賣機其販售之絨毛玩具、禮品皆有價格標示，
    若依該價格投幣確係可抓選到該產品。而非被告在訴願答辯狀上所言‧‧‧，顯
    然上述與選物販賣之操作不符，因選物販賣機所販售之商品其價格皆超出一○元
    以上，以投幣一○元之錯誤操作而認定該選物販賣機係賭博性之電子遊戲機，其
    主觀認定偏頗且不符證據法則。
肆、本院之判斷：
  (一)按經濟部為電子遊戲場業之中央主管機關，其依職權以八十八年三月二十三日經
    （八八）商字第八八○五六六○號函認定（抓）娃娃機屬電子遊戲機之範疇，八
    十九年六月二日經（八九）商字第八九二一○○一九號函及八十九年六月五日經
    （八九）商字第八九二一○五五○號函認定選物販賣機非屬電子遊戲機。核其內
    容與首揭電子遊戲場業管理條例第四條第一項規定意旨相符，本院自得採用，合
    先敘明。蓋抓娃娃機與選物販賣機屬不同性質機具，其主要區別即在於有無射倖
    性。選物販賣機，係由業者設定產品價格，消費者須按標示金額購買，投入與產
    品相當之金額，才可啟動選物，可持續操作至物品取出，無須再投幣。而抓娃娃
    機則僅需投入固定金額，且該金額通常低於獎品之價值，若消費者未抓到東西，
    遊戲即結束，故稱其具有射倖性。查本件系爭機台之操作方式，依原告受僱人丁
    ○○及被告所屬商業管理處稽查員羅當亮等之證詞，其投幣十元可操作一次夾取
    物品，若夾到則歸消費者所有，反之亦不能退錢，遊戲結束。此有證人丁○○及
    羅當亮於本院準備期日作證屬實，且與稽查當日製作之台北市政府建設局商業稽
    查紀錄表內容相符，自堪信為真實。是故消費者是否能從系爭機台取得物品，其
    或然率並不確定，仍有偶然之因素存在，具有射倖性，與選物販賣機有間，應為
    抓娃娃機，依前揭經濟部函釋，其屬電子遊戲場業第四條之電子遊戲機，應無疑
    問，原告稱系爭機台為選物販賣機，與事實不符。
  (二)按首揭電子遊戲場業管理條例第十六條之規定，係以非電子遊戲場業之其他營利
    事業有將其營業場地供他人設置電子遊戲機之行為為構成要件，並不以行為人對
    該遊戲機有營運管理之權限或從中取得利潤為必要。本件原告既自承將剩餘攤位
    出租予訴外人普瑞興業有限公司設置系爭機台，且該機台既為電子遊戲場業管理
    條例所稱之電子遊戲機，已如前述，則原告究係無償提供或有償提供場地、有無
    自寄放機台取得任何利益，皆不影響其行為已符合構成要件之事實。原告所稱，
    其概無涉入系爭機台之營運管理乙節，與其行為已符合電子遊戲場業管理條例第
    十六條規定之構成要件行為無涉，原告主張並無可採。
  (三)原告雖主張被告作成行處分未給予陳述意見之機會云云。惟依被告所屬建設局稽
    查人員八十九年十月十七日所為之調查，原告將其營業場所出租予他人設置抓娃
    娃機，事證明確，並已載明於稽查紀錄表，是本件原處分所根據之事實，客觀上
    明白足以確認，則依行政程序法第一百零三條第五款之規定，被告自得不給予原
    告陳述意見之機會，而原告主張原處分違反同法第一百零二條前段之規定應予撤
    銷云云，自非可採。
伍、綜前所述，本件原告之訴為無理由。被告依電子遊戲場業管理條例第十六條規定
    以原告非電子遊戲場業而出租營業場所供訴外人普瑞興業有限公司設置電子遊戲
    機，違反同法第二十八條規定處以十萬元罰鍰，並命一星期內改善，揆諸首揭規
    定，並無違誤。原告徒執前詞，訴請撤銷訴願決定及原處分，並無理由，應予駁
    回。
據上論結，本件原告之訴為無理由，爰依行政訴訟法第九十八條第三項前段，判決如
主文。
中　　華　　民　　國　　  九十一　　　年　　  三　　　月　　  十五　　　日
                              臺 北 高 等 行 政 法 院  第 五 庭
                                          審 判 長 法  官　張瓊文
                                                   法  官　帥嘉寶
                                                   法  官　劉介中
右為正本係照原本作成。
如不服本判決，應於送達後二十日內，向本院提出上訴狀並表明上訴理由，如於本判
決宣示後送達前提起上訴者，應於判決送達後二十日內補提上訴理由書（須按他造人
數附繕本）。
中　　華　　民　　國　　  九十一　　　年　　  三　　　月　　  十五　　　日
　                                                 書記官  黃明和
